臺灣高等法院高雄分院刑事裁定　　　　　 100年度抗字第14號
抗　告　人
即　被　告　周玉杉
選任辯護人　劉家榮律師
上列抗告人因聲請具保停止羈押案件，不服臺灣屏東地方法院中
華民國99年12月10日裁定（99年度重訴字第25號），提起抗告，
本院裁定如下：
    主  文
抗告駁回。
    理  由
一、本件抗告意旨略以：
  (一)按刑事訴訟法第101條第1項第2款、第3款規定，若犯嫌重大
    ，且所犯為死刑、無期徒刑或最輕本刑5年以上有期徒刑之
    罪，有逃亡之虞，且尚有共犯在逃，有事實足認有勾串共犯
    或證人之虞，足認其非予羈押，顯難進行審判、執行時，方
    有羈押必要，換言之，羈押目的在於保全程序的進行與證據
    的保存。從而，當程序無受妨害之虞，或證據不足時，皆不
    宜發動羈押處分，否則將不當侵害被告人身自由，有違憲法
    第8條保障人身自由之意旨。
  (二)查被告周玉杉聲請具保停止羈押遭駁回，理由上表明「被告
    周玉杉製造第二級毒品甲基安非他命案件，手法十分純熟專
    業，其純質淨重之重量合計已達7,291公克」一語，實未細
    察所提及之毒物皆非完成品，尚無從使用，此見於檢調所取
    得之證據可知，便無所謂「純質」可言，且縱有相當份量，
    卻因無法使用而非如理由所言危害甚鉅。
  (三)次查，除檢調已取得犯罪行為相關證據，被告對於相關人證
    、物證內容皆已交代清楚，有扣案物品在卷，而被告對於起
    訴狀所載之犯罪事實均已坦承。是以，被告並無翻供與湮滅
    證據之可能，保全證據之羈押目的並不存在，且已無其他證
    據尚未查出，倘若仍羈押被告以期取得充足證據，不啻說明
    羈押的必要性不足，押人取供之舉並不可採，羈押適當與否
    有重新審酌之必要。
  (四)刑事訴訟程序關於被告羈押之執行，確實需要同時考量確保
    國家司法權對犯罪之追訴處罰及，保障社會安寧秩序，與受
    處分人個人自由及家庭生活機能之圓滿，然查原審對於「被
    告有逃亡之虞」部分並未訊問，而被告係於家中遭逮捕，目
    前家中更有至親等待被告照料，何以此等情狀仍遭認定有「
    逃亡之虞」依據為何，並未見詳細說明，原審就此認定，實
    有速斷之嫌。倘可以交保侯傳方式進行本案訴訟程序，方可
    兼顧國家強制處分發動權之必要性，與被告既有權益。
  (五)本件原審裁定駁回被告具保停止羈押之聲請，理由一之部分
    ，充其量僅係量刑之參考因素（刑法第57條），並非羈押之
    要件，此觀刑事訴訟法第101條自明，況以本件所查獲之毒
    品，依起訴書所載其加總各項所查扣之器具及半成品，合計
    之純質淨重亦為1312公克，此觀起訴書附表一所載（一）裝
    有少許化學容器純質淨重1公克；（二）二甲苯部分為128公
    克；（三）同上為123公克；（四）同上34公克；（五）液
    態氫氣化鈉部分為104公克；（六）液態安非他命部分為l6
    公克（七）氫氣化鈉加二甲苯殘渣部分為765公克（八）疑
    似安非他命溶液部分為13公克；（九）同上為16公克；（十
    ）汽油加機油部分為84公克；（十一）甲醇水溶液部分為29
    克等可稽，因之，原裁定以其含有安非他命之純質淨重為72
    91公克，而認係被告所犯危害社會重大，固非無據，但作為
    羈押之理由，則非所宜。
  (六)又本件起訴書雖未認定被告所犯違反毒品危害防制條例第四
    條第二項之製造第二級毒品罪，究係屬既遂犯，或係未遂犯
    ，但觀諸卷內證據資料，應係未遂犯，果爾，被告既於偵查
    中及原審均坦承其犯行在卷，依該條例第十七條第二項規定
    ，自應減輕其刑，倘係未遂犯，依刑法第25條第2 項亦有減
    刑之可能，又被告並非累犯，此外並無其他依法應予加重其
    刑之事由，是本件之罪，雖係本刑為七年以上之罪，加以被
    告犯罪後態度亦屬良好，檢察官亦僅求刑十年，但依上開各
    項減刑之事由，被告實無逃亡之必要，再者，被告是否具有
    逃亡之虞，自應依具體事證認定之，所犯重罪亦非具有逃亡
    之虞，實務見解「所謂有逃亡之虞，必須事實上足認被告釋
    放後確有逃亡之危險，並非漫無限制，祇須被告犯罪嫌疑重
    大均可視為有逃亡之虞，而概予羈押（23年抗字第106 號）
    」，及大法官釋字第665 號解釋意旨可供參酌，是原裁定徒
    以被告所犯之罪，即遽認必有逃亡之虞，似嫌無據。
  (七)另本件被告所犯為製造第二級毒品之罪，原裁定認係販賣第
    二級毒品之罪，亦有誤會，又其認定被告所為戕害他人陷於
    毒癮之害，犯罪影響情節不輕，亦同屬將來量刑之範圍，實
    非否准被告具保聲請之正當理由，蓋以如以行為人所犯為重
    罪或惡性重大，即予羈押，毋寧為刑罰之預支執行，實有違
    無罪推定原則。
  (八)基上，本件原裁定所持駁回抗告人具保聲請以准予停止羈押
    之理由，實欠依據，又被告對製造第二級毒品之犯行，自警
    詢、偵查以迄原審均坦承在卷，加以本件並無共犯（按警方
    原以被告在父親周德源之豬舍製造，因而懷疑周德源亦有共
    犯嫌疑，惟業經檢察官偵查結果而予不起訴處分確定），且
    相關證物均已扣案，亦無勾串共犯及湮滅證據之虞，又本件
    自現有卷證資料觀之，究係屬於既遂犯抑或未遂犯，尚須明
    查所扣案之證據究係屬於半成品或成品或尚屬中問製程之原
    料而已，而此調查及鑑定程序，較為費時，且此之調查之方
    法，均係由專門機關鑑定，被告實無從予以干預，故亦無因
    被告未予羈押即足以影響審判程序之進行，是若將被告長期
    羈押，依大法官釋字第665 號意旨，實有違法治國之原則，
    為此，請鈞院撤銷原裁定，准如被告具保之聲請，至為感禱
    。
二、按被告經法官訊問後，認為犯罪嫌疑重大，有逃亡或有事實
    足認為有逃亡之虞者；有事實足認為有湮滅、偽造、變造證
    據或勾串共犯或證人之虞者，且非予羈押，顯難進行追訴、
    審判或執行者，得羈押之，刑事訴訟法第101 條第1 項第1
    款、第2 款分別定有明文。所謂犯罪嫌疑重大，係指就現有
    之證據，足認被告成立犯罪之可能性甚大而言，其與案情是
    否重大、罪名是否重大有異，更與被告是否構成犯罪無所關
    涉。所謂有事實足認為有湮滅、偽造、變造證據或勾串共犯
    或證人之虞者，以此理由羈押之目的，在於確保證據之存在
    及真實。因此，如有部分證物尚待扣押，不予羈押，被告可
    能加以湮滅、偽造、變造者；或尚有共犯或證人待查證，不
    予羈押，被告可能勾串共犯或證人為虛偽陳述者；或其他有
    湮滅、偽造、變造各種證據之嫌疑存在者，均得認為有湮滅
    、偽造、變造證據或勾串共犯或證人之虞。次按，刑事被告
    經訊問後，認有法定羈押原因，於必要時得羈押之，所謂必
    要與否，應由法院斟酌訴訟進行程度、犯罪性質、犯罪實際
    情狀及其他一切情事，審慎斟酌有無上開保全目的，依職權
    妥適裁量，除有刑事訴訟法第114 條各款所列情形之一不得
    駁回者外，准許與否，該管法院有自由裁量之權（最高法院
    46年度台抗字第21號判例意旨參照）。惟羈押被告之目的，
    其本質在於確保訴訟程序得以順利進行、或為確保證據之存
    在與真實、或為確保嗣後刑罰之執行，而對被告所實施剝奪
    其人身自由之強制處分，故被告有無羈押之必要，法院自須
    審查被告犯罪嫌疑是否重大、有無羈押原因、以及有無賴羈
    押以保全偵、審或執行之必要，由法院就具體個案情節，綜
    合上開各事項，予以斟酌決定，就客觀情事觀察，法院許可
    羈押之裁定，在目的與手段間之衡量，必須無明顯違反比例
    原則情形，始能謂無違法或不當，而關於羈押原因之判斷，
    尚不適用訴訟上之嚴格證明原則（最高法院94年度抗字第
    409 號判決意旨可資參照）。
三、經查：
  (一)本件抗告人即被告（下稱被告）周玉杉因違反毒品危害防制
    條例案件，經檢察官提起公訴，原審於99年11月22日訊問後
    ，認其涉犯有毒品危害防制條例第4 條第2 項製造第二級毒
    品甲基安非他命罪嫌（原裁定書理由欄第三項第9 行誤載為
    販賣毒品之行為），犯罪嫌疑重大，所涉製造第二級毒品罪
    嫌，係法定最輕本刑為7 年以上有期徒刑之罪，並認有逃亡
    之虞，且尚有共犯在逃，有事實足認有勾串共犯或證人之虞
    ，非予羈押，顯難進行審判、執行，有羈押之必要，而依刑
    事訴訟法第101 條第1 項第1 款（原審裁定書理由欄第一項
    第6 行漏載第1 款）、第2 款、第3 款之規定，自民國99年
    11 月22 日（原審裁定書理由欄第一項第7 行誤載為99年7
    月23 日 ）起裁定予以羈押在案，以上有原審99年11月22日
    訊問筆錄及刑事報到單等附卷可稽（見原審影印卷）。
  (二)次查，被告周玉杉被訴涉犯製造第二級毒品甲基安非他命罪
    嫌，已據被告於警詢、偵訊及原審行準備程序中供承不諱，
    並有如起訴書附表一、二所示被告所有供製造甲基安非他命
    所用之器具設備、先驅原料、化工材料及已製造完成之甲基
    安非他命等扣案可資佐證，上開扣案之物品，經送檢驗確認
    有含第二級毒品甲基安非他命成分者、有含N,N-二甲基安非
    他命成分者、有含碘成分者、有含第四級毒品先驅原料假麻
    黃鹹成分者，亦有法務部調查局鑑定函及鑑定書等在卷可稽
    ，足認被告所涉製造第二級毒品甲基安非他命罪嫌確屬重大
    ，而毒品危害防制條例第4 條第2 項製造第二級毒品甲基安
    非他命罪之法定最輕本刑係7 年以上有期徒刑，核符刑事訴
    訟法第101 條第1 項第3 款法定羈押條件之規定。
  (三)又被告係經調查員持搜索票於99年7 月22日晚上7 時40分，
    在屏東縣內埔鄉○○村○○路明龍宮後方之鴨寮、鐵皮豬舍
    等處搜索扣得上揭被告製造第二級毒品之證據，並當場查獲
    逮捕被告到案，此有搜索票、搜索扣押證明筆錄等在卷可憑
    ，故本件被告雖於調查、偵審中自白製造第2 級毒品犯行，
    惟並非其主動到案，接受偵查、裁判，而被告所犯製造第二
    級毒品罪，法定刑復為無期徒刑或7 年以上有期徒刑，顯然
    被告將來遭法院判罪處刑之刑度應非輕微，顯有相當之事實
    ，足認被告為規避較重刑罰之審判及執行而有逃亡之虞，本
    件有刑事訴訟法第101 條第1 項第1 款法定羈押條件之存在
    ，應堪認定。
  (四)另依被告之供述，其係向綽號「王董」之成年男子購買如起
    訴書附表所載製造毒品之原料、器具等，據以製造甲基安非
    他命，而綽號「王董」之人，尚未經查獲到案，接受調查，
    被告以該人為其製造毒品之上游，據以請求依毒品危害防制
    條例第17條第1 項「供出毒品來源，因而查獲其他正犯或共
    犯者」之規定減刑，則本件尚有未到案之共犯或證人待調查
    ，被告顯有勾串共犯或證人為虛偽陳述之虞，是本件亦核有
    刑事訴訟法第101 條第1 項第2 款法定羈押條件之情形甚明
    。
  (五)被告所涉製造第二級毒品罪嫌，為法定本刑7 年以上有期徒
    刑或無期徒刑之重罪，被告雖自白製造第二級毒品之罪，惟
    係經搜索當場被查獲，並非其自動到案接受偵查、審判，其
    有可能為規避較重刑罰之審理及執行，有相當事實，足認被
    告有逃亡之虞，且有共犯或證人未到案接受調查，被告亦有
    勾串共犯或證人為虛偽陳述之虞，本院衡酌上開諸情，及參
    諸本件尚在第一審法院審理中之進行程序，本件有事實足認
    被告有妨礙審判、執行程序進行之可能性增加，非以羈押，
    國家刑罰權有難以實現之虞（危險），為確保訴訟程序順利
    進行，使國家刑罰權得以實現，並維持重大之社會秩序及增
    進公共利益，本件顯有羈押被告之必要，亦堪認定。
四、綜上所述，本件原裁定羈押被告之原因，依然存在，且有羈
    押必要，已詳如前述，並不能因具保、責付、限制住居等措
    施，而使之消滅，被告非予羈押不足以確保本案審判或執行
    程序之順利進行，又被告聲請具保停止羈押與刑事訴訟法第
    114 條所定不得駁回具保聲請之各款事由，亦不相符合，原
    審裁定理由，雖有誤載、漏載之情事（詳如前揭引註），且
    亦有不適宜資為審核是否有羈押原因及必要的理由之記載（
    如被告製毒手法純熟專業、毒品純質淨重合計已達7,291 公
    克、毒品尚未流出市面、犯罪情節影響不低、對人民生命、
    身體法益之重大危害、於社會安寧之風險甚高），惟原裁定
    認原羈押之原因仍存在，因而駁回被告具保之聲請，結論尚
    屬正確，被告仍執前詞，並以其於偵審中已自白製造毒品，
    應依毒品危害防制條例第17條第2 項規定減刑，且其製毒行
    為屬未遂，將來法院依法遞減輕其刑後，所量處之刑度，顯
    然不高，據以主張其無逃亡之虞，而提起抗告，指摘原裁定
    不當，難認有理由，應予駁回。
據上論結，應依刑事訴訟法第412 條，裁定如主文。
中    華    民    國  100     年    1     月    21    日
                刑事第五庭    審判長法  官  曾永宗
                                    法  官  任森銓
                                    法  官  鍾宗霖
以上正本證明與原本無異。
不得抗告。
中    華    民    國   100    年    1     月    21    日
                                    書記官  邱麗莉